臺灣臺北地方法院民事判決　　　　　　95年度重訴字第1248號
原　　　告　乙○○
　　　　　　甲○○
訴訟代理人　楊祺雄律師
　　　　　　余惠如律師
被　　　告　丙○○
訴訟代理人　陳柏廷律師
　　　　　　蔡岳泰律師
　　　　　　周裕暐律師
　　　　　　董子祺律師
上列當事人間請求確認債權不存在等事件，本院於民國96年6 月
12日言詞辯論終結，判決如下：
    主  文
原告之訴均駁回。
訴訟費用由原告乙○○負擔五分之三，餘由原告甲○○負擔。
    事實及理由
一按訴狀送達後，原告不得將原訴變更或追加他訴，但請求之基
  礎事實同一者，不在此限，民事訴訟法第255條第1項第2 款規
  定甚明。原告乙○○於起訴時請求：(一)確認被告對原告之新臺
  幣（下同）3,800,000 借款債權自民國92年8月8日起至清償日
  止，按月息1分6釐計算之利息，暨每逾1 日按每萬元20元計算
  之違約金債權不存在。(二)確認被告對原告之4,000,000 元借款
  債權不存在。(三)確認被告如附表所示之本票債權不存在，其嗣
  變更訴之聲明如後列原告聲明項下所載，並追加甲○○為原告
  ，核其所為訴之變更，乃與原訴本於相同之基礎事實，核與前
  引法條並無不合，應予准許。
二原告起訴主張：
  (一)原告乙○○前向被告陸續借款，後因投資失利致週轉不靈，
    除被告外尚積欠數人債務未能清償。被告得知其他債權人已
    對原告乙○○進行追償之法律程序，乃主動向其可將其及原
    告甲○○名下之房、地所有權狀等文件，以過戶之方式交予
    被告及其妻林淑珠以保全財產。因被告及林淑珠均為執業土
    地代書，與原告乙○○相識多年，原告乙○○全家有關房地
    買賣等事務均委由渠等辦理，對渠等相當信賴，原告乙○○
    乃應被告要求，將門牌臺北市○○街○段125號1、2樓房屋與
    坐落基地移轉登記予被告；另將門牌臺北市○○街○段48 巷
    5弄8號8樓房屋與坐落基地及新店市○○段377地號土地移轉
    登記予林淑珠；復將臺北市○○區○○段173、173-1、 175
    、175-1地號土地（下稱老泉段土地）設定3,800,000元抵押
    權予被告；且將原告甲○○所有之新店市○○段149 地號土
    地（下稱寶元段土地）設定8,000,000 元抵押權予被告及另
    一債權人高銘祥。被告曾向原告乙○○保證，待原告乙○○
    清償債務後，上開房地立即移轉登記返還並塗銷抵押權。原
    告乙○○為求避債乃聽信被告及林淑珠之言，簽立如附表所
    示金額合計5,100,000元之本票7張予被告。
  (二)上開原告名下之房地雖曾向銀行借款設定抵押，然扣除銀行
    之抵押借款，被告尚於移轉登記後以該房地向銀行增貸6,40
    0,000元，加上收取之租金，合計有7,735,000元。原告乙○
    ○尚有多筆價值甚鉅之珠寶，為避免其他債權人強制執行交
    由被告保管，迄今尚未取回。被告曾以存證信函通知原告乙
    ○○尚欠本息合計7,765,000元 未償，然以被告前開所得金
    額，原告乙○○之債務應均已清償。惟被告仍以原告乙○○
    未清償3,800,000 元最高限額抵押債權，對乙○○所有之老
    泉段土地，聲請拍賣抵押物裁定；並以附表所示7 紙本票准
    予強制執行之裁定，拍賣原告名下各筆土地；另以原告乙○
    ○向其借款4,000, 000元未償為由，將甲○○提供設定抵押
    權之寶元段土地，向法院聲請取得拍賣抵押物裁定後予以拍
    賣（94年度執字第5173 5號）。
  (三)原告乙○○提供系爭老泉段、寶元段土地予被告設定抵押權
    時，兩造已無債權債務關係存在，係為避免其他債權人向原
    告乙○○索債，其方聽信被告之言，與被告通謀虛偽設定前
    開抵押權，並辦妥設定登記，該等設定非但無效，且該等抵
    押權並無擔保之債權存在，爰依法請求確認之；又該抵押權
    登記繼續存在於老泉段土地上，已妨礙原告乙○○對該土地
    所有權之完整，爰依據民法第767 條規定請求被告塗銷該抵
    押權設定登記。再者，被告本於對寶元段土地之抵押權設定
    ，聲請拍賣抵押物，鈞院執行處並於95年11月21日作成分配
    表，被告對原告乙○○既無債權存在，於該強制執行程序（
    94年度執字第51735 號）即不應獲分配，該分配表所載被告
    之債權均應剔除。另對於附表所示7 紙本票之本票債務，原
    告乙○○已清償完畢，爰請求確認被告對該等本票之本票債
    權不存在。
  (四)聲明為：
    1.確認被告就原告乙○○所有坐落於臺北市○○區○○段四
      小段173、173-1、175、175-1地號土地，以臺北市古亭地
      政事務所文山字第4589號登記設定之抵押權3,800,000 元
      及自92年8月8日起至清債日止，按月息1分6釐計算之利息
      ，暨每逾1日按每萬元20元計算之違約金債權均不存在。
    2.前開臺北市古亭地政事務所文山字第4589號抵押權登記應
      予塗銷。
    3.確認被告就原告甲○○所有坐落於新店市○○段149 地號
      土地，以臺北縣新店地政事務所新登字第130860號設定之
      8,000,000 元抵押權（權利範圍二分之一），所擔保之債
      權不存在。
    4.鈞院94年度執字第51735 號拍賣抵押物強制執行事件，95
      年11月21日製作之分配表，次序1即被告之執行費及次序4
      即被告之抵押權優先債權本金4,000,000 元及利息（可分
      配金額共為3,928,785元）均應予以剔除，不列入分配。
    5.確認被告就鈞院92年票字第28013 號民事裁定，對原告乙
      ○○所簽發如附表所示之本票債權不存在。
三被告則抗辯：
  (一)原告乙○○向被告陸續借款之時日雖已久遠，相關資料未能
    完整，惟經被告費時尋找再詳加整理之後，現仍存有單據可
    考之金額自86年起已高達近30,000,000元，包括匯款單據共
    計17,600,000多元、現金交付之借據3,800,000元、4,000,
    000元、本票債權5,100,000元，遑論其他未留存的匯款單據
    及現金交付未留存收條的部分，已超出原告確認不存在之金
    額甚多。抵押債權3,800,000元及4,000,000元，有抵押權設
    定契約書及借款契約書為證，非如原告所言係虛設。況原告
    乙○○前因涉犯刑法第356 條損害債權罪嫌，於臺灣台北地
    方法院檢察署（下稱台北地檢署）接受偵訊時，亦曾多次表
    示積欠被告夫婦10,000,000元，及為抵債而過戶房地、設定
    抵押權予被告。上開事實足證原告乙○○確實積欠被告
    10,000,000元，原告乙○○乃本於抵債及擔保之目的而移轉
    房地及設定抵押權予被告。兩造約定以房地抵債之方式清償
    欠款，由被告向原告乙○○購買上開房地，價金部分用現金
    給付，部分以塗銷抵押權、替原告乙○○清償貸款或抵押債
    務之方式為之。被告取得上開房地之移轉過戶既係因買賣或
    抵償原告債務而來，被告以其所有之房地向銀行增貸或租予
    他人所獲得之租金收入均與原告乙○○無涉，原告乙○○對
    於被告之債務亦無從因此獲得清償。原告乙○○如主張前述
    尚存之債務業已清償完畢而消滅，或主張為通謀虛偽設定，
    自應就該等利己之事實負舉證之責。
  (二)本票債權部分，原告乙○○既不否認該等本票確係其所簽發
    ，依據票據行為無因性，被告自得依票據關係向原告乙○○
    請求。原告主張業已分別匯款予林淑珠4,320,000元及
    1,500,000元以清償，惟伊於90年11月14日匯款4,320,000元
    ，還款金額遠超過當時開立本票之總金額1,000,000 元，實
    與常理不符，足證原告尚積欠巨額債務。況若已清償，怎可
    能不要回本票正本。原告主張系爭債務已清償完畢，卻一方
    面不取回所簽立之借據，二方面超出數千萬元之債務以現金
    償還，又不書立任何簽收之文件，實與常理不符。
  (三)聲明為：原告之訴駁回。
四兩造不爭執之事實：
  (一)原告乙○○提供其所有系爭老泉段土地，予被告設定債權額
    3,800,000 元之抵押權，並於92年3月5日辦妥設定登記。
  (二)原告甲○○提供其所有系爭寶元段土地，予被告及高銘祥設
    定債權額8,000,000元之抵押權，權利範圍各為1/2，並於91
    年7 月12日辦妥設定登記。嗣被告就系爭抵押權設定，對原
    告甲○○取得拍賣抵押物裁定（本院94年度拍字第930 號）
    。
  (三)原告乙○○陸續簽立如附表所示7 紙本票交予被告收執，被
    告嗣持該等本票向法院聲請本票裁定獲准（92年度票字第
    28013號）。
  (四)被告以本院94年度拍字第930 號裁定為執行名義，向本院聲
    請強制執行甲○○所有之寶元段土地（94年度執字第 51735
    號），本院於95年11月21日作成分配表，被告獲配執行費
    40,550元及債權3,928,785元，然尚未發款。
五得心證之理由：
  (一)按確認法律關係之訴，非原告有即受確認判決之法律上利益
    者，不得提起之，民事訴訟法第247 條前段定有明文。而該
    條所謂即受確認判決之法律上利益，係指因法律關係之存否
    不明確，致原告在私法上之地位有受侵害之危險，而此項危
    險得以對於被告之確認判決除去之者而言（最高法院42年台
    上字第1031號判例參照）。被告就附表所示本票之本票債權
    及系爭抵押權設定所擔保之債權是否存在，攸關原告是否負
    有清償債務之義務，原告對此均有請求確認之法律上利益，
    其等各別提起確認之訴，於法即無不合，容先敘明。次按民
    事訴訟如係由原告主張權利者，應先由原告負舉證之責，若
    原告先不能舉證，以證實自己主張之事實為真實，則被告就
    其抗辯事實即令不能舉證，或其所舉證據尚有疵累，亦應駁
    回原告之請求，最高法院亦著有17年上字第917 號判例可資
    參照。
  (二)原告主張：乙○○於91年間即清償對被告之所有欠款，與被
    告已無債權債務關係存在，為避免其他債主索債，乃與被告
    通謀虛偽就系爭老泉段、寶元段土地設定抵押權，實則該等
    抵押權所擔保之債權並不存在云云，為被告所否認，就兩造
    係因通謀虛偽設定抵押權一事，應由原告盡舉證之責（最高
    法院27年上字第2622號判例參照）。經查：
    1.針對提供系爭老泉段及寶元段土地予被告設定抵押權之原
      因，原告之說法前後不一：
      原告乙○○前因涉嫌損害債權，遭債權人高辰雄提出刑
        事告訴（台北地檢署92年度偵字第12526 號），於該案
        偵查中其陳稱：92年3月5日以系爭老泉段土地給被告設
        定抵押權，共欠被告約1,000 萬元（本院卷第79頁參照
        ）。
      原告乙○○另於前開偵案進行中提出答辯狀，表示：其
        為擔保對被告夫妻之一千餘萬元債務，以系爭老泉段土
        地對被告之3,800,000 元債務設定共同擔保等語（本院
        卷第81頁參照）。
      原告乙○○另於94年11月1 日委任律師發函予被告，略
        謂：「乙○○先生前為擔保台端之債權，曾應台端要求
        ，分別提供……台北市○○區○○段173、173-1、 175
        、175-1地號等4筆土地及周父名下之新店市○○段 149
        地號土地，設定不等金額之抵押權與台端及台端指定之
        第三人高銘祥，並約定債務清償後，上開房地即應復原
        、移轉登記，返還乙○○先生，並塗銷抵押權在案」等
        語（本院卷第31頁參照）。
      原告於起訴狀中載稱：「被告得知原告之其他債權人追
        償行動積極進行，乃安排原告將系爭老泉段、寶元段土
        地分別設定3,800,000元、8,000,000元抵押權予被告及
        高銘祥。當時被告信誓旦旦地向原告保證：上開房地如
        何仍屬原告所有、待原告清償債務後，上開房地即會即
        刻還原、移轉登記返還原告並塗銷抵押權等語，原告因
        當時遭其他債權人追債甚急，乃聽從被告上開建議，配
        合辦理抵押權設定登記手續」等語。
      原告之訴訟代理人亦陳稱：當初確實是因為兩造間有債
        權債務關係存在才做抵押權設定，但該等抵押權所擔保
        之債權已經不存在等語（本院95年10月30日言詞辯論筆
        錄參照）。
      由上述各節，可知原告乙○○一再主張其係為擔保對被
        告之債務，方提供系爭老泉段及寶元段之土地予被告設
        定抵押權，雙方並約定被告應於債權獲償後塗銷該等抵
        押權設定登記。其臨訟更異前詞，陳稱：前開抵押權設
        定時兩造已無債權債務關係存在，係為避債方通謀虛偽
        設定抵押權云云，實難遽信。更有甚者，系爭寶元段土
        地為原告甲○○所有，有土地登記謄本在卷可按（本院
        卷第14、15頁參照），縱認原告乙○○對他人負有債務
        ，該筆土地亦不致成為其債權人求償之標的，如原告乙
        ○○為求避債而脫產，實無將該筆土地亦納入脫產範圍
        之必要，由是益證原告前開說法與事理不符，無足憑採
        。
    2.況原告乙○○坦認其於86年至91年期間陸續向被告借款，
      每次借款會簽借據和本票，總共借款金額若干其也不清楚
      等語（本院96年4 月16日言詞辯論筆錄參照），核與被告
      所言相合，再參諸被告提出、為原告所不爭之匯款單（本
      院卷第83至94頁、136至137頁參照），被告於86年至91年
      期間，先後匯款達17,663,015元予原告，足見兩造確實有
      為時甚久、且次數甚夥之金錢借貸關係存在。原告乙○○
      雖陳稱：91年間曾與被告結算，確認已清償所有欠款，但
      未將結算之結果寫下來，且其以現金付清債務，故未留下
      清償證據；其將欠債清償完畢，被告並未將借據及本票返
      還等語（本院96年4 月16日言詞辯論筆錄參照），惟為被
      告所否認。查兩造金錢往來時日已久，金額又高，債務之
      結算影響原告乙○○之利益甚鉅，而其自承前曾與親戚合
      資蓋房子，也開過補習班、文具店，對於商業、金錢交易
      ，誠有相當之知識及經驗，其竟於債務結算時未留存任何
      事證，且於清償全部債務後，亦未將債權憑據取回，此種
      作法與常理顯然相悖，真實性殊有可疑。又觀諸原告乙○
      ○在94年11月1 日委請律師寄發予被告之信函（本院卷第
      31、32頁參照），其內尚要求被告與之會算債務，若謂兩
      造於91年間曾就債務關係進行結算，確認原告乙○○已清
      償全部欠款，何有再次會算之必要？由是益證原告乙○○
      前開說法，顯非事實，應以被告所言：兩造間尚未就債權
      債務關係進行結算等語為可採。
    3.原告乙○○與被告迄未就彼此間複雜之債權債務關係進行
      結算，如前述，則原告主張乙○○與被告間已無債權債務
      關係存在一節，即難遽信；再佐以原告乙○○前已坦認當
      初以老泉段、寶元段土地予被告設定抵押權時，兩造間確
      實有債權債務關係存在等情，可知原告乙○○確係為積欠
      被告之借款債務提供擔保，方以前開土地予被告設定抵押
      權，該等抵押權並非在被告對原告乙○○無任何債權存在
      之情況下，與原告通謀虛偽設定。該抵押權之設定既非兩
      造通謀虛偽而為，即屬有效。
    4.系爭兩筆抵押權係為擔保被告對乙○○之現在、過去及將
      來之借款債權而設定，此觀卷附抵押權設定契約書即明（
      本院卷第194、第196頁參照），是以原告乙○○對被告現
      存之借款債務，均為該等抵押權擔保效力所及。原告乙○
      ○已坦認前對被告有借款債務存在，則原告於本件訴訟主
      張系爭兩筆抵押權擔保效力所及之借款債務已告消滅一節
      ，應由原告舉證證明之，其既未能證明原告乙○○對被告
      之借款債務均於91年結算時因清償而告消滅，則其請求確
      認系爭抵押權擔保之債權不存在，即難認有理。
  (三)原告乙○○另依據民法第767 條規定，請求被告塗銷對老泉
    段土地之抵押權設定登記。按所有人對於無權占有或侵奪其
    所有物者，得請求返還之。對於妨害其所有權者，得請求除
    去之。有妨害其所有權之虞者，得請求防止之，民法第 767
    條定有明文。又通謀虛偽設定抵押權之物權行為應屬無效（
    民法第87條第1 項規定參照），該無效之抵押權設定登記存
    在於土地上，對土地所有權之完整即有妨礙，土地所有權人
    自可依首揭規定，訴請塗銷該抵押權設定登記。惟被告就系
    爭老泉段土地所為之抵押權設定登記，並非與原告乙○○通
    謀虛偽而為，如前述，該等抵押權繼續存在於老泉段土地上
    ，原告乙○○即有容忍之義務，則其依據前引規定請求被告
    塗銷該抵押權設定登記，亦屬無據。
  (四)原告甲○○復主張：本院執行處94年度執字第51735 號拍賣
    抵押物強制執行事件中，被告並無可獲分配之債權存在，本
    院於95年11月21日製作之分配表內所列被告之債權均應剔除
    云云。經查：
    原告甲○○係以寶元段土地擔保其己身與乙○○對被告所
      負債務，讓被告就該土地為抵押權設定，有卷附抵押權設
      定契約書在卷足憑（本院卷第196 頁參照）被告並因此對
      原告甲○○取得本院94年度拍字第930 號拍賣抵押物裁定
      （本院卷第28頁參照），且於94年12月23日以該裁定為執
      行名義，向本院聲請強制執行前開土地等情，業經本院調
      閱該執行案卷查明。
    本院執行處於95年11月21日作成分配表，被告獲配金額為
      執行費40,550元及債權3,928,785 元（本院卷第71至第74
      頁參照），原告甲○○於分配期日前聲明異議，該異議未
      終結，原告甲○○因此提起本件分配表異議之訴，核與強
      制執行法第39條、第41條第1、2項之規定無違，應先指明
      。
    原告甲○○係以本件抵押權為通謀虛偽設定，被告對乙○
      ○並無債權存在為由，主張被告在此強制執行程序獲配之
      金額應自分配表中剔除。惟本件抵押權並非通謀虛偽設定
      ，且原告未能證明被告對乙○○並無借款債權存在，均如
      前述，原告甲○○既未能證明其前開主張為真，則其請求
      剔除被告在此分配表獲配之債權額，即難認有理。
  (五)原告乙○○又主張其對被告之借款債務已清償完畢，故請求
    確認被告對其就附表所示7 紙本票之本票債權已不存在云云
    。經查：
    原告乙○○坦認係因向被告借款，方簽發如附表所示7 紙
      本票交予被告收執，則在原告乙○○清償該等本票所表彰
      之借款債務前，被告之本票債權仍不消滅。
    原告乙○○陳稱已清償系爭7 紙本票表彰之借款債務，僅
      提出2 紙匯款單為證（本院卷第229、第230頁參照），被
      告雖不爭執曾收受該等款項，惟否認該等款項係為清償該
      7 紙本票之票款。慮及兩造間金錢往來為時甚久，且極為
      複雜，本院認該2 紙匯款單僅能證明原告乙○○曾交付被
      告該等款項，然交付之原因為何，須有進一步證明方資認
      定，惟原告乙○○並未提出其他事證說明匯款緣由，實難
      遽認該等款項即如其所言，係為清償系爭7 紙本票表彰之
      借款債務而交付。況細觀該等匯款單，匯款時間分別為90
      年11月14日、92年9月29日，匯款金額則為 4,320, 000元
      、1,500,000元，此等匯款金額與此7紙本票個別之金額或
      合計總額均不相符，更難遽認該等匯款與本票表彰之借款
      債務具有關連。再者，原告乙○○於90年11月14日匯款
      4,320,000元予被告時，尚未簽發附表編號5、6、7之本票
      ，尤證該等匯款之目的，非為清償該7 紙本票表彰之借款
      債務。綜上，原告主張系爭7 紙本票表彰之借款債務已因
      清償而消滅云云，難認已得到證明，尚不足採信，則原告
      乙○○主張被告對系爭7 紙本票之本票債權已不存在云云
      ，亦非可採。
  (四)綜上所述，原告主張各節均未能提出適切之證明，則其請求
    確認系爭抵押權擔保之債權不存在、請求確認被告對系爭7
    紙本票之本票債權不存在，另請求被告塗銷對老泉段土地之
    抵押權設定登記，及請求將本院94年度執字51735 號強制執
    行事件中，本院於95年11月21日製作之分配表內所列被告之
    債權予以剔除，均無理由，不應准許。
  (五)本件事證已明，兩造其餘攻擊防禦方法及舉證，核與判決結
    果無影響，爰不再一一論列，併予敘明。
六訴訟費用負擔之依據：民事訴訟法第78條、第85條第1項。
中　　華　　民　　國　　96　　年　　6　　月　　 26　　日
                  民事第六庭    法　官　陳婷玉
以上正本係照原本作成
如對本判決上訴，須於判決送達後20日內向本院提出上訴狀
中　　華　　民　　國　　96　　年　　6 　　月　　26　　日
                    　　　　　　書記官　詹雪娥
